【裁判字號】    98,審小抗,2
【裁判日期】    980728
【裁判案由】    給付租金等
【裁判全文】
臺灣臺北地方法院民事裁定             98年度審小抗字第2號
抗  告  人  遠銀國際租賃股份有限公司
法定代理人  乙○○
相  對  人  惠饌股份有限公司
兼法定代理  甲○○○
人
上列當事人間請求給付租金等事件，對於本院民國98年3月26日
所為之98年度北小字第687號移轉管轄裁定提起抗告，本院裁定
如下：
    主  文
原裁定廢棄。
抗告費用新臺幣壹仟元由相對人負擔。
    理  由
一、抗告意旨略以：
  (一)抗告人與訴外人壹零壹證券投資顧問股份有限公司（下稱壹
    零壹公司）於民國95年5月25日簽訂租賃契約，嗣於96年9
    月28日由訴外人達觀投資股份有限公司（下稱達觀公司）、
    相對人承受壹零壹公司於上開租賃契約之權利義務，復於97
    年7月3日由相對人同意承受達觀公司與抗告人間因租賃契約
    所生之法律上地位，是租賃契約所有之權利義務均應由相對
    人承受之。
  (二)縱使本件租賃契約係屬定型化契約，然民事訴訟法第28條第
    2項但書及第436條之9但書規定，兩造均為法人或商人者，
    仍可適用合意管轄之約定，而依系爭租賃契約第11條約定有
    關本契約之紛爭以本院臺北簡易庭為第一審管轄法院，是以
    本院為有管轄權之法院。查相對人甲○○○為相對人惠饌股
    份有限公司（下稱惠饌公司）之法定代理人兼連帶債務人，
    對公司內部行使職務，對外則代表惠饌公司為法律行為，屬
    經常、頻繁性為商業行為之人，不同於一般經濟上弱勢之
    當事人，惟原審逕以相對人甲○○○住所地在台中市，而依
    民事訴訟法第1條第1項規定將本件移送臺灣臺中地方法院管
    轄，顯係違誤，爰依法提起抗告，並聲明廢棄原裁定等語。
二、得心證之理由：
  (一)按民法第300條規定第三人與債權人訂立契約承擔債務人之
    債務者，其債務於契約成立時，移轉於該第三人。由該條規
    定可知，債務承擔之契約，於債權人與第三人間債務承擔之
    合意，即生效力，並不需債務人之同意。而債務承擔係以承
    擔特定債務為標的之契約，其債務承擔人固僅承擔債務，並
    非承受契約當事人之地位，惟對於債之同一性不生影響，因
    此附隨於原債務之抗辯權（即實體法上之抗辯，及訴訟法上
    之抗辯，如合意管轄及仲裁契約之抗辯），亦不因債務之承
    擔而喪失，此為最高法院97年度台上字第793號判決、87年
    度台抗字第630號裁定所揭示之原則。查相對人惠饌公司係
    承擔由達觀公司承擔壹零壹公司與抗告人間之租賃契約，按
    諸上開說明，自應同受系爭租賃契約合意管轄條款之約定之
    拘束。
  (二)次按民事訴訟法第436條之9規定「小額事件當事人之一造為
    法人或商人者，於其預定用於同類契約之條款，約定債務履
    行地或以合意定第一審管轄法院時，不適用第十二條或第二
    十四條之規定。但兩造均為法人或商人者，不在此限」，上
    開所謂之預定用於同類契約之條款，應係指民法第247條之1
    所指之定型化契約或附合契約。此類契約，通常由工商業企
    業者一方，預訂適用於同類契約之條款，由他方依其契約條
    款而訂定之。預訂契約條款之一方，大多為經濟上較強者，
    而依其預定契約條款之一方，則多為經濟上之較弱者，為防
    止契約自由之濫用，立法例對於此等契約均有一定之規範方
    式，民事訴訟法第436條之9規定之限制，應亦屬立法者對附
    合契約所為規範方式之一。其立法目的係以當事人之一造如
    為法人或商人，他造恆居於經濟弱者之地位，往往被迫接受
    約定債務履行地，或以合意定第一審法院之不平等條款，一
    旦契約涉訟，必須遠赴法人或商人以附合契約預定之法院應
    訴，有失公平；且因小額訴訟標的之金額較小，如需遠赴他
    地訴訟，所可能產生之費用，足以侵蝕原告之實體私權，使
    憲法保障之財產權與訴訟權流於空洞化，故以立法之方式排
    除同法第12條債務履行地及第24條合意定管轄法院規定之適
    用；然倘若雙方均為法人或商人，因兩造雙方俱非經濟上弱
    者，對於預定契約之條款多有置喙之餘地，是以不適用條文
    前段之規定。經查，抗告人與相對人惠饌公司俱為公司法所
    規定之股份有限公司，為民法第45條所稱之營利性社團法人
    ，即與前揭民事訴訟法規定須預定契約之當事人一造為法人
    或商人不符，自無前揭條文但書規定之適用。次查，相對人
    甲○○○為惠饌公司公司之負責人，具有相當之經驗知識，
    以目前社會現況而言公司負責人就是否為公司與他人簽訂租
    賃契約亦有選擇能力，是相對人甲○○○對於租賃契約之內
    容非無可爭執之餘地，故系爭租賃契約第11條合意以本院為
    第一審管轄法院之約定並無顯失公平之處，抗告人主張系爭
    租賃契約第11條有合意管轄條款之約定故本院有管轄等語，
    應屬可採。原審以相對人甲○○○住所地非本院轄區，而將
    本件訴訟移送臺灣臺中地方法院，於法自有未合。抗告意旨
    以此指摘原裁定不當，求予廢棄定，為有理由，應由本院予
    以廢棄。
三、據上論結，本件抗告為有理由，依民事訴訟法第436之24第2
    項、第492條、第95條、第85條第2項，裁定如主文。
中    華    民    國    98    年    7    月    28    日
                  民事第六庭  審判長法  官  劉坤典
                                    法  官  傅中樂
                                    法  官  張松鈞
以上正本係照原本作成。
本裁定不得再抗告。
中    華    民    國    98    年    7    月    28    日
                                    書記官  賴敏慧


司法院資訊處製作；財團法人民間司法改革基金會備份。
